【裁判字號】    97,重上,87
【裁判日期】    980527
【裁判案由】    侵權行為損害賠償
【裁判全文】
臺灣高等法院高雄分院民事判決          97年度重上字第87號
上  訴  人  台灣土地銀行股份有限公司
法定代理人  乙○○
訴訟代理人  李慶榮律師
            孫守濂律師
上  訴  人  甲○○
訴訟代理人  林石猛律師
            吳惠娟律師
上列當事人間因侵權行為損害賠償事件，對於民國97年8 月27日
臺灣高雄地方法院97年度重訴字第73號第一審判決各自提起上訴
，本院於98年5 月13日辯論終結，判決如下：
    主  文
原判決關於駁回台灣土地銀行股份有限公司後開第二項之訴部分
，及該部分假執行之聲請，並訴訟費用之裁判均廢棄。
甲○○應再連帶給付台灣土地銀行股份有限公司新台幣貳佰捌拾
萬玖仟陸佰柒拾陸元，及自民國九十六年十月九日起至清償日
止，按年息百分之五計算之利息。
台灣土地銀行股份有限公司其餘上訴駁回。
甲○○之上訴駁回。
第一、二審訴訟費用，由台灣土地銀行股份有限公司負擔十分之
三，餘由甲○○負擔。
本判決所命給付，於台灣土地銀行股份有限公司以新台幣玖拾伍
萬元供擔保後，得假執行。
    事實及理由
一、上訴人土地銀行主張：甲○○為伊潮洲分行之職員，負責放
    款收回之業務，竟利用職務上機會，侵占如附表一、二、三
    所示客戶應繳付土地銀行之款項共947 萬5784元。甲○○上
    開不法行為已構成侵權行為及不當得利，應負賠償及返還之
    責。且甲○○為伊之職員，所提供之勞務顯有瑕疵及加害給
    付之情形，屬不完全給付，致伊受有損害，伊得依債務不履
    行之規定，向甲○○請求損害賠償。又金管會因甲○○上開
    不法行為，認伊違反銀行法第45條之1 規定，依同法第129
    條第7 款規定，對伊核處400 萬元罰鍰，若非甲○○之不法
    行為，伊當無受此裁罰可言，故伊所受罰款之損失，亦應由
    甲○○賠償。又伊就如附表三編號6 所示甲○○積欠伊借款
    178 萬2795元迄未償還部分，亦得依借貸關係請求甲○○返
    還借款。伊因甲○○上開不法行為遭金管會核處400 萬元部
    分，亦得依銀行法第133 條第2 項規定，向甲○○求償。以
    上伊得請求賠償之金額合計1347萬5784元（含罰款400 萬元
    及借款178 萬2795元及侵占款項769 萬2989元）。爰求為判
    決：(一)甲○○應給付土地銀行1347萬5784元，及自起訴狀繕
    本送達之翌日起至清償日止，按週年利率5%計算之利息。
    (二)願供擔保請准宣告假執行。
二、上訴人甲○○則以：伊確有如附表一、二、三所示侵占及未
    清償借款情事。惟土地銀行未確實執行內控與查核，對損害
    之發生與有過失。且土地銀行係因本身內部控制疏失而遭金
    管會裁罰400 萬元，與甲○○之侵權行為無關，不應由甲○
    ○賠償。又土地銀行就400 萬元罰款部分，於本院追加依銀
    行法第13 3條第2 項規定向伊求償，未經伊同意，追加不合
    法。倘認追加合法，伊之行為不在銀行法所規範之範圍內等
    語，資為抗辯。
三、原審判命甲○○應給付土地銀行663 萬6108元，及自96年10
    月9 日起至清償日止，按年息5%計算之利息，駁回土地銀行
    其餘之訴，並為附條件准為假執行之宣告。兩造各自提起上
    訴，土地銀行聲明：(一)原判決不利於土地銀行部分廢棄。(二)
    甲○○應再給付土地銀行683 萬9676元及自96年10月9 日起
    至清償日止，按年息5%計算之利息。(三)願供擔擔保請准宣告
    假執行。(四)駁回甲○○之上訴。甲○○聲明：(一)原判決關於
    命甲○○給付超過474 萬0077元本息及該部分假執行之聲請
    暨訴訟費用之裁判，均廢棄。(二)上開廢棄部分，土地銀行第
    一審之訴及假執行之聲請均駁回。(三)駁回土地銀行之上訴。
四、按第二審訴之變更或追加，非經他造同意，不得為之，但請
    求之基礎事實同一者，不在此限，民事訴訟法第446 條第1
    項、第255 條第1 項第2 款定有明文。本件上訴人台灣土地
    銀行股份有限公司（下稱土地銀行）於原審係依侵權行為及
    債務不履行之法律關係，請求甲○○賠償其所受罰款新台幣
    （下同）400 萬元，嗣上訴本院後，追加併依銀行法第133
    條第2 項之規定，向甲○○求償400 萬元，因請求基礎事實
    同一，揆諸上開說明，應予准許。
五、兩造不爭執事項：
  (一)甲○○為土地銀行潮洲分行之技工，惟經土地銀行以工代職
    ，並由甲○○負責放款收回之業務，甲○○有如附表一、二
    、三所示侵占行為及借款迄未償還之事，其中侵占總金額為
    769萬2989元，借款未償還金額為178萬2795元，合計947萬
    5784元。
  (二)土地銀行因甲○○之不法行為，遭金管會於96年4 月19日以
    金管銀(二)字第09620002541 號裁處書罰鍰400 萬元，土地銀
    行已繳納罰鍰。
六、兩造爭執之事項：
  (一)土地銀行請求甲○○給付947萬5784元，有無理由？
  (二)土地銀行請求甲○○賠償其所受罰款400萬元，有無理由？
七、土地銀行請求甲○○給付947萬5784元，有無理由？
  (一)土地銀行主張甲○○有如附表一、二、三所示侵占行為及借
    款迄未償還之事，其中侵占總金額為769 萬2989元，借款未
    償還金額為178 萬2795元，合計947 萬5784元，為甲○○所
    不爭，堪信屬實。
  (二)按重疊的訴之合併，其訴訟標的雖有數項，而僅有單一之聲
    明，法院應就原告所主張之數項訴訟標的逐一審理，如各項
    訴訟標的均無理由時，始得為原告敗訴之判決。若認其中一
    項請求為有理由，即可為原告勝訴之判決，就他項標的無須
    更為審判。查本件土地銀行本於侵權行為、債務不履行、不
    當得利，請求甲○○給付947 萬5784元（含侵占客戶之款項
    769 萬2989元及其未償還之借款178 萬2795元），就其中17
    8 萬2795元併依借貸之法律關為請求，核屬重疊的訴之合併
    ，其訴訟標的雖有數項，而僅有單一之聲明，法院應就土地
    銀行所主張之數項訴訟標的逐一審理，如認定其中一項訴訟
    標的為有理由，即為土地銀行勝訴之判決。原審認定土地銀
    行依侵權行為得請求甲○○賠償損害，並以土地銀行就損害
    之發生應負30% 之過失責任，而以土地銀行所受損害948 萬
    0154元，依土地銀行應負過失責任之比例，減輕甲○○賠償
    金額，認土地銀行得請求663 萬6108元，兩造各自上訴本院
    ，土地銀行所主張之上開四項請求均生移審之效力，本院應
    就土地銀行上述請求是否有理由，加以審理。
  (三)按無法律上之原因而受利益，致他人受損害者，應返還其利
    益。民法第179 條前段定有明文。甲○○先後侵占如附表一
    、二、三所示客戶共計769 萬2989元款項，既為甲○○所不
    爭，自屬無法律上原因而受利益，致土地銀行受損害，且受
    利益與受損害間有其因果關係，土地銀行依不當得利規定，
    請求甲○○返還其所侵占款項769 萬2989元，即有理由。至
    土地銀行另依侵權行為及債務不履行之法律關係為請求部分
    ，依前開說明，自無須更為審判。
  (四)土地銀行主張甲○○向其借款178萬2795元，到期應償還而
    迄未償還之事實，既為甲○○所不爭，土地銀行依借貸之法
    律關係，請求甲○○如數返還借款，即有理由。土地銀行另
    依侵權行為、不當得利及債務不履行之法律關係為請求部分
    ，依前開說明，無須更為審判。甲○○抗辯借款既經原審判
    決包含在甲○○之侵權行為損害賠償金額內，土地銀行不得
    主張依借款返還請求權返還云云，核不足取。
八、土地銀行請求甲○○賠償其所受罰款400萬元部分，是否有
    據？
  (一)土地銀行主張其因甲○○有前述侵占之不法行為而遭金管會
    依銀行法第129 條第7 款規定核處罰鍰，伊得依侵權行為及
    債務不履行之法律關係及銀行法第133 條第2 項規定，向甲
    ○○求償等語。甲○○則辯以伊之不法行為與土地銀行所受
    罰款損失間，並無相當因果關係等語。是甲○○之不法行為
    與土地銀行所受罰款之損失間有無相當因果關係，自有究明
    之必要。
  (二)按損害賠償之債，以有損害之發生及有責任原因之事實，並
    二者之間，有相當因果關係為成立要件。故原告所主張損害
    賠償之債，如不合於此項成立要件者，即難謂有損害賠償請
    求權存在（最高法院著有48年台上字第481 號判例參照）。
    據此，因侵權行為、債務不履行所生損害賠償之債，自以有
    損害之發生及責任原因事實，並二者之間有相當因果關係為
    成立要件。又所謂相當因果關係，係以行為人之行為所造成
    的客觀存在事實，為觀察的基礎，並就此客觀存在事實，依
    吾人智識經驗判斷，通常均有發生同樣損害結果之可能者，
    該行為人之行為與損害間，即有因果關係（最高法院82年台
    上字第2161號判決意旨參照）。苟有此行為，按諸一般情形
    ，不適於發生此項損害，即無相當因果關係。行為與行為後
    所生之條件相競合而生結果，二者倘無必然結合之可能，行
    為與結果，仍無相當因果關係之可言（最高法院75年台上字
    第525 號判決意旨參照）。
  (三)按銀行法第129 條規定：「有下列情事之一者，處新台幣20
    0 萬元以上1000萬元以下罰鍰：．．七、未依第45條之1 或
    未依第123 條準用第45條之1 規定建立內部控制與稽核制度
    、內部處理制度與程序、內部作業制度與程序或未確實執行
    」；同法第45條之1 ：「銀行應建立內部控制及稽核制度；
    其目的、原則、政策、作業程序、內部稽核人員應具備之資
    格條件、委託會計師辦理內部控制查核之範圍及其他應遵行
    事項之辦法，由主管機關定之。．．．」財政部依銀行法第
    45條之1 第1 項規定於90年10月31日訂定公布「銀行內部控
    制及稽核制度實施辦法」，第4 條規定：「．．三、控制活
    動與職務分工：控制活動應是銀行每日整體營運之一部分，
    應設立完善之控制架構，及訂定各層級之內控程序；有效之
    內部控制制度應有適當之職務分工，且管理階層及員工不應
    擔任責任相互衝突之工作。．．五、監督活動與更正缺失：
    銀行內部控制整體之有效性應予持續監督，營業單位、內部
    稽核或其他內控人員發現之內部控制缺失均應即時向適當層
    級報告，若屬重大之內部控制缺失應向高階管理階層及董（
    理）事會報告，並應立即採取改正措施。」查甲○○係土地
    銀行潮州分行技工，有前述侵占之不法行為，土地銀行係因
    以工代職，內部人員管理欠當；主管未確實執行覆核工作，
    內部控制制度未確實執行；放款帳與會計帳未全面連動內部
    牽制機制未盡完善；且自行查核工作未落實，遭金管會以其
    違反銀行法第45條之1 第1 項有關確實執行內部控制制度之
    規定，依同法第129 條第7 款規定，核處400 萬元罰鍰，有
    金管會金管銀(二)字第09620002541 號裁處書在卷可憑（原審
    卷279 至282 頁）。且依金管會裁罰土地銀行之理由：「一
    、以工代職，內部人員管理欠當：朱員（指甲○○，下同）
    職稱為技工，分行各級主管未依規僅指派事務性工作，卻同
    意朱員以其他行員之櫃員卡及密碼操作電腦，辦理放款收回
    記帳及科目日結工作，致朱員有機可乘。二、主管未確實執
    行覆核工作，內部控制制度未確實執行：主管人員未確實執
    行覆核工作，致未察覺案關舞弊情事。三、自行查核工作未
    落實：朱員作案期間長達7 年，期間分行未依規辦理之一般
    自行查核及專案自行查核均未察覺，自行查核工作流於形式
    等情，有金管會裁處書附卷可稽（原審卷281 頁），固足認
    甲○○之不法行為與土地銀行未確實執行內部控制制度之條
    件相競合，而發生土地銀行遭金管會裁處罰款之結果。但此
    項不法行為與土地銀行未確實執行覆核工作，內部控制制度
    未確實執行，放款帳與會計帳未全面連動內部牽制機制未盡
    完善，及自行查核工作未落實，而遭金管會裁處之條件，並
    無必然結合之可能。甲○○單純侵占之不法行為，通常不會
    發生金管會裁處土地銀行罰款之結果，此項不法行為，僅係
    彰顯土地銀行有未確實執行內部控制制度之事實存在，與土
    地銀行遭所受罰款損害間，難認有相當因果關係。從而，土
    地銀行對甲○○自無侵權行為及債務不履行損害賠償請求權
    。土地銀行依侵權行為及債務不履行之規定請求甲○○賠償
    損害，難謂有據。
  (三)土地銀行雖主張甲○○有違法舞弊行為，致其查核工作被認
    定有疏忽並進而遭受裁罰，而非單純行政上內部控管有疏失
    、對人員之管理欠當即遭裁罰；且單純行政上內部控管有疏
    失，亦不過警告或其他較輕之處罰，當亦無高達400 萬元之
    裁罰可能。故系爭罰鍰確係因甲○○之偽造文書及侵占行為
    在先，土地銀行始遭裁罰於後，自與甲○○之違法行為有相
    當因果關係等語。惟土地銀行既係因同意甲○○以工代職，
    辦理放款收回記帳及科目日結工作，致甲○○有機可乘，且
    主管人員未確實執行覆核工作，亦未落實自行查核工作，致
    長達7 年期間未發覺甲○○有侵占行為，而遭金管會裁處罰
    鍰。倘土地銀行未同意擔任技工之甲○○以其他行員之櫃員
    卡及密碼操作電腦，辦理放款收回記帳及科目日結工作，且
    確實執行覆核工作，並落實自行查核工作，自無使甲○○有
    機可乘，進而長期有侵占之不法行為，致遭金管會款以其有
    未確實執行內部控制制度之情事而裁處罰款。益證甲○○之
    不法行為，僅係彰顯土地銀行有未確實執行內部控制制度之
    事實存在，與土地銀行所受罰款損害間，並無相當因果關係
    。且違反銀行法第45條之1 規定，依同法第129 條規定，處
    200 萬元以上1000萬元以下罰鍰，並無警告或其他較輕之處
    罰，土地銀行以單純內部控管有疏失，不過警告或其他較輕
    之處罰，亦無高達400 萬元之裁罰可能，主張甲○○之不法
    行為與其遭受裁罰，有相當因果關係等語，實無可取。
  (四)土地銀行另主張甲○○係銀行內部控制制度及稽核制度實施
    辦法第3 條所定從業人員，屬銀行法第133 條規定應負責之
    人，故伊受罰後，自得對甲○○求償等語。甲○○則辯以金
    管會裁處土地銀行罰款之理由乃係土地銀行違反銀行法第45
    條之1 第1 項未確實執行內部控制制度，而非甲○○之不法
    行為，故土地銀行求償對象應係主管銀行內部控制之單位或
    人員，而非甲○○等語。按銀行法第129 條所定罰鍰之受罰
    人為銀行或其分行；銀行或其分行經依前項受罰後，對應負
    責之人應予求償，為銀行法第133 條所明定。稽之90年10月
    31日訂定公布「銀行內部控制及稽核制度實施辦法」第3 條
    規定：「內部控制之基本目的在於促進銀行健全經營，並應
    由其董（理）事會、管理階層及所有從業人員共同遵行，．
    ．」第4 條第1 款明定：「董事會應負責核准並定期覆核整
    體經營策略與重大政策，董事會對於確保建立並維持適當有
    效之內部控制制度負有最終之責任；高階管理階層應負責執
    行董事會核定之經營策略與政策，發展足以辨識、衡量、監
    督及控制銀行風險之程序，訂定適當之內部控制政策及監督
    其有效性與適切性。」（94年6 月14日修正部分文字，「董
    事會」修正為「董（理）事會」）、第3 款規定「控制活動
    與職務分工：控制活動應是銀行每日整體營運之一部分，應
    設立完善之控制架構，及訂定各層級之內控程序；有效之內
    部控制制度應有適當之職務分工，且員工不應擔任責任相互
    衝突之工作。」（94年6 月14日修正部分文字，「且員工不
    應擔任責任相互衝突之工作」修正為「且管理階層及員工不
    應擔任責任相互衝突之工作」）、第5 款規定「監督活動與
    更正缺失：銀行內部控制整體之有效性應予持續監督，營業
    單位、內部稽核或其他內控人員發現之內部控制缺失均應即
    時向適當層級報告，若屬重大之內部控制缺失應向高階管理
    階層及董事會報告，並應立即採取改正措施。」（94年6 月
    14日修正部分文字，「董事會」修正為「董（理）事會」）
    ；第8 條第1 款規定「銀行應設立隸屬董（理）事會之內部
    稽核單位，以獨立超然之精神，執行稽核業務，．．」（94
    年6 月14日修正公佈條次變更為第15條）；第14條規定「稽
    核單位對國內營業、財務保管及資訊單位每年至少應辦理一
    次一般查核及一次專案查核，．．」（94年6 月14日修正公
    佈條次變更為第19條）；第25 條 第1 項規定「為加強銀行
    內部牽制藉以防止弊端之發生，銀行應建立自行查核制度。
    各銀行營業、財務保管及資訊單位應每半年至少辦理一次一
    般自行查核，每月至少辦理一次專案自行查核。．．」（94
    年6 月14日修正公佈條次變更為第23條）。是銀行內部控制
    固應由董（理）事會、管理階層及所有從業人員共同遵行，
    惟完善之內部控制，訂有各層級之內控程序，有效之內部控
    制制度應有適當之職務分工；稽核業務由銀行所設立隸屬董
    （理）事會之內部稽核單位執行，則銀行法第133 條法文所
    應負責之人，應解為涵括執行內部控制及稽核業務之各層級
    管理階層及職務分工之員工，自不得因上開辦法第3 條規定
    所有從業人員應共同遵行，遽認甲○○就土地銀行內部控制
    及稽核制度未確實執行亦為應負責之人。是土地銀行上開所
    辯，殊不足取。
  (五)綜上，土地銀行請求甲○○賠償其所受罰款400 萬元部分，
     並無理由。
九、綜合前述，土地銀行依不當得利規定規定，請求甲○○返還
    其所侵占款項769 萬2989元；依借貸關係，請求甲○○返還
    借款178 萬2795元，均有理由，共計947 萬5784元。土地銀
    行依侵權行為、債務不履行及銀行法第133 條第2 項，請求
    甲○○賠償400 萬元，並無理由。從而，土地銀行請求甲○
    ○給付，其請求之金額在947 萬5784元及自起訴狀繕本送達
    翌日即96年10月9 日起至清償日止，按年息5%計算利息範圍
    內，即屬正當，應予准許，逾此範圍之請求，即非正當，不
    應准許。原審就上開應准許部分，僅命給付663 萬6108元本
    息，就不足之283 萬9676元（0000000-0000000=0000000）
    ，為土地銀行敗訴之判決，並駁回其假執行之聲請自有未合
    ，土地銀行上訴指摘原判決此部分不當，求予廢棄改判，為
    有理由，爰由本院將原判決此部分廢棄，改判如主文第2 項
    所示。至於逾上開應准許部分，原審為土地銀行敗訴之判決
    及原審判命甲○○給付部分，均無違誤，土地銀行及甲○○
    就此二部分各自提起上訴，並無理由，均應駁回各該上訴。
    土地銀行勝訴部分，陳明願供擔保聲請宣告假執行，經核於
    法並無不合，爰酌定相當擔保金額准許之。兩造其餘攻防及
    舉證，於本判決結果不生影響，無再逐一論述，併此敘明。
十、據上論結，本件土地銀行之上訴為一部有理由，一部無理由
    ，甲○○之上訴為無理由，依民事訴訟法第449 條第1 項、
    第450 條、第436 條、第390 條第2 項、第392 條第2 項、
    第79條，判決如主文。
中    華    民    國    98    年    5     月    27    日
                            民事第六庭
                                審判長法官  許明進
                                法      官  李炫德
                                法      官  徐文祥
以上正本證明與原本無異。
如對本判決上訴，須於判決送達後20日內向本院提出上訴狀，其
未表明上訴理由者，應於上訴後20日內向本院提出上訴理由書（
均須按他造當事人之人數附繕本）。上訴時應提出委任律師或具
有律師資格之人之委任狀，並依附註條文規定辦理。
中    華    民    國    98    年    6     月    2     日
                                書  記  官  呂素珍
附註：
民事訴訟法第466 條之1 ：
對於第二審判決上訴，上訴人應委任律師為訴訟代理人，但上訴
人或其法定代理人具有律師資格者，不在此限。
上訴人之配偶、三親等內之血親、二親等內之姻親，或上訴人為
法人、中央或地方機關時，其所屬專任人員具有律師資格並經法
院認適當者，亦得為第三審訴訟代理人。
第1 項但書及第2 項情形，應於提起上訴或委任時釋明之。


司法院資訊處製作；財團法人民間司法改革基金會備份。
